【裁判字號】    98,上訴,2654
【裁判日期】    980708
【裁判案由】    毒品危害防制條例
【裁判全文】
臺灣高等法院刑事判決                98年度上訴字第2654號
上  訴  人  臺灣板橋地方法院檢察署檢察官
被      告  甲○○
上列上訴人因被告違反毒品危害防制條例案件，不服臺灣板橋地
方法院98年度訴字第681號，中華民國98年4月22日第一審判決（
起訴案號：臺灣板橋地方法院檢察署97年度毒偵字第9539號），
提起上訴，本院判決如下：
    主  文
原判決撤銷，發回臺灣板橋地方法院。
    理  由
一、上訴意旨略以：被告甲○○前既因施用毒品，經二次觀察、
    勒戒執行完畢，且第二次觀察、勒戒，係在第一次觀察、勒
    戒執行完畢釋放後之5年內再犯。雖本案施用毒品之時間，
    距離被告最後一次強制戒治執行完畢之日（即民國88年1月1
    1日）已逾5年，然已與單純「5年後再犯」之情形有別，依
    最高法院97年度第5次刑事庭會議決議意旨，自非屬毒品危
    害防制條例第20條第3項所定「5年後再犯」之情形，而與5
    年內已有「再犯」、「三犯」，甚且「四犯」之情形相同，
    其訴追條件業已充足，自毋須重新再施予觀察、勒戒之處遇
    程序，即無適用「以保安處分代替刑事訴追」法律規定，應
    由檢察官逕行起訴，此有毒品危害防制條例第20條修正立法
    理由第2項足資參照。爰請求撤銷原判決，另為適法之判決
    等語。
二、按施用第一、二級毒品為犯罪行為，毒品危害防制條例第10
    條第1項及第2項各定有處罰明文。故施用該毒品者，依前揭
    規定本應科以刑罰，惟基於施用毒品之人，兼有病患屬性，
    乃於刑事政策上對合於一定條件之施用者，依同條例第20條
    、第23條之規定，施以觀察、勒戒及強制戒治之治療，期以
    保安處分替代刑罰，戒斷其身、心癮。嗣因其程序過於繁雜
    ，上揭條例於92年7月9日修正公布，自93年1月9日施行，將
    該第20條、第23條之保安處分程序，單純區分為「初犯」、
    「5年內再犯」及「5年後再犯」三種；依其立法理由之說明
    ：「初犯」，經觀察、勒戒或強制戒治後，應為不起訴處分
    或不付審理之裁定；經觀察、勒戒或強制戒治執行完畢釋放
    後，「5年內再犯」者，因其再犯率甚高，原實施之觀察、
    勒戒及強制戒治既已無法收其實效，爰依法追訴或裁定交付
    審理。至於經觀察、勒戒或強制戒治執行完畢釋放後，「5
    年後再犯」者，前所實施之觀察、勒戒或強制戒治已足以遮
    斷其施用毒品之毒癮，為期自新及協助其斷除毒癮，仍適用
    「初犯」規定，先經觀察、勒戒或強制戒治之程序。從而依
    修正後之規定，僅限於「初犯」及「5年後再犯」二種情形
    ，始應先經觀察、勒戒或強制戒治程序，不能逕行起訴，亦
    即設為施用毒品罪起訴條件之限制。但倘被告於5年內已再
    犯，經依法再為「保安處分」或「追訴處罰」者，縱其第三
    次（或第三次以上）施用毒品之時間，在初犯之保安處分執
    行完畢釋放5年以後，即非屬「5年後再犯」之情形，且因前
    有「5年內再犯」情形，顯見其再犯率甚高，原實施之保安
    處分無法收其實效，毋庸仍予寬典處遇，而應依該條例第10
    條逕予刑罰制裁。至於第三次（或第三次以上）施用毒品之
    時間，是否宜有期間限制？以多久為適宜？則分屬刑事政策
    、專門醫學之範圍，非審判機關所能決定，有待循立法途徑
    解決，此有最高法院98年度臺非字第56號判決意旨足資參照
    。
三、經查：
（一）本件被告前因施用毒品，經臺灣桃園地方法院以87年度毒
      聲字第1546號裁定送觀察、勒戒後，認無繼續施用毒品傾
      向，於87年9月16日執行完畢，並經臺灣桃園地方法院檢
      察署檢察官以87年度偵字第13024號不起訴處分確定。又
      於87年間因施用毒品，經臺灣板橋地方法院以87年度毒聲
      字第39 66號裁定送觀察、勒戒後，認無繼續施用毒品之
      傾向，於88年1月11日執行完畢，並經臺灣板橋地方法院
      檢察署檢察官以87年度偵字第27581號處分不起訴確定等
      情，有本院被告前案紀錄表在卷可參。
（二）本件檢察官起訴被告分別於97年11月29日晚上9 時許、翌
      日下午2時40分為警採尿前96小時內之某時，施用第一級
      毒品海洛因、第二級毒品甲基安非他命之犯行，雖在前開
      88年1月11日經觀察、勒戒執行完畢釋放5年以後，然被告
      初犯施用毒品，經臺灣桃園地方法院87年度毒聲字第1546
      號裁定送觀察、勒戒，於87年9月16日執行完畢後，5年內
      已再犯施用毒品犯行，並經臺灣板橋地方法院87年度毒聲
      字第3966號裁定送觀察、勒戒於88年1月11日執行完畢，
      被告所為已不合於「5年後再犯」之規定，且因其係於「5
      年內再犯」，顯見再犯率甚高，原實施觀察勒戒或強制戒
      治，已無法收其實效，自無毒品危害防治條例第20條第1
      項、第2項規定之適用。原判決雖援引最高法院97年7月11
      日97年度臺非字第322號判決意旨，惟最高法院另於97年9
      月9日97年度第5次刑事庭會議作成決議：「…倘被告於5
      年內已再犯，經依法追訴處罰者，縱其第三次（或第三次
      以上）施用毒品之時間，在初犯之保安處分執行完畢釋放
      5年以後，即非屬『5年後再犯』之情形…」。而最高法院
      為統一法律適用之最近裁判亦採與決議本旨相同之見解（
      最高法院98年度臺非字第12號、第17號判決要旨參照）。
      本件被告既曾於觀察勒戒執行完畢釋放之後，於5年內再
      度施用毒品，經依法再為「保安處分」，其本件施用毒品
      犯行，即屬三犯，而非屬初犯受觀察勒戒執行完畢釋放後
      ，於5年後「再犯」之情形，當應依毒品危害防制條例第1
      0條規定追訴處罰，原審認應予聲請送觀察、勒戒之裁定
      ，而為不受理判決，尚有違誤。
四、綜上所述，本案被告於87年間初犯經觀察、勒戒執行完畢後
    之5年內已再犯施用毒品，且經法院裁定施以保安處分並執
    行完畢，，其屬三犯施用毒品之罪，不合於「初犯受觀察勒
    戒執行完畢後5年後再犯」之規定，依前揭說明，檢察官自
    應依法提起公訴，法院並應為實體判決。原審未查，遽認被
    告係屬「5年後再犯」，應將被告送觀察、勒戒，而認本案
    起訴程序不合規定，逕為不受理之判決，其適用法規自有違
    誤。檢察官執此事由，以原審判決適用法律不當提起上訴，
    依前揭說明，其上訴為有理由，爰不經言詞辯論，由本院撤
    銷原判決，將本案發回臺灣板橋地方法院審理。
據上論斷，應依刑事訴訟法第369條第 1項但書、第372條，判決
如主文。
中    華    民    國    98    年    7     月    8     日
                  刑事第十三庭  審判長法  官   曾德水
                                      法  官   林婷立
                                      法  官   陳恆寬
以上正本證明與原本無異。
第一級毒品部分，如不服本判決，應於收受送達後10日內向本院
提出上訴書狀，其未敘述上訴之理由者並得於提起上訴後10日內
向本院補提理由書（均須按他造當事人之人數附繕本）「切勿逕
送上級法院」。
其餘不得上訴。
                                      書記官   黃家麟
中    華    民    國    98    年    7     月    9     日


司法院資訊處製作；財團法人民間司法改革基金會備份。
